臺灣高等法院刑事判決　　　　　　　　　　　　　九十三年度上訴字第一七九一號
　　上　訴　人　臺灣板橋地方法院檢察署檢察官
　　被　　　告　丁○○
　　指定辯護人　本院公設辯護人　丙○○
右上訴人因被告重傷害等案件，不服臺灣板橋地方法院九十二年度訴字第二五七０號
，中華民國九十三年五月五日第一審判決（起訴案號：臺灣板橋地方法院檢察署九十
二年度偵字第一六二三二號），提起上訴，本院判決如左：
    主  文
原判決撤銷。
丁○○連續傷害人之身體，處有期徒刑捌月。又毀損他人自用小貨車左側車門車窗及
前擋風玻璃，足以生損害於他人，處有期徒刑參月。應執行有期徒刑拾月。
    事  實
一、丁○○有多次竊盜前科，詎仍不思悛悔，於民國九十二年六月十八日下午四時二
    十分許，駕駛車牌號碼Ｇ七｜○七三二號自用小客車，行經臺北縣板橋市○○路
    、四川路二段一三○巷交岔路口左轉時，適甲○○搭載其孫暨其妻乙○○○，駕
    駛車牌號碼九Ｆ｜九三○二號自用小貨車欲右轉，二者發生輕微碰撞，丁○○疑
    遭甲○○以髒話辱罵，而有不悅，乃沿路驅車追趕甲○○車輛，於同日下午四時
    四十二分許，在臺北縣板橋市○○○路○段一四四巷一號前追及甲○○，丁○○
    即基於毀損之故意，於下車後，徒手拉扯甲○○所駕車輛左側車門車窗，致該車
    門車窗損壞，足以生損害於甲○○。又基於普通傷害之概括犯意，先徒手掌摑甲○○臉部數下，致甲○○受有左臉挫傷與左眼視神經炎併視網膜出血之傷害，丁○○繼而至其所駕自用小客車取出其所有之榔頭乙支，承上毀損犯意，以該榔頭
    損壞甲○○所駕車輛前擋風玻璃，亦足以生損害於甲○○，乙○○○因其孫驚嚇
    哭喊，乃抱之下車，丁○○復承前述傷害犯意，再以右手徒手打乙○○○臉部一
    巴掌，致乙○○○受有鼻部挫傷之傷害，經乙○○○呼喊救命，丁○○乃逃離現
    場，嗣經警依丁○○所駕車輛之車號而循線查獲本案。
二、案經甲○○、乙○○○訴由臺北縣政府警察局板橋分局報請臺灣板橋地方法院檢
    察署檢察官偵查起訴。
    理  由
一、訊據被告丁○○固坦承於右揭時、地，有毆打告訴人甲○○及毀損告訴人甲○○
    所有自用小貨車左側車門車窗及前擋風玻璃等事實，惟矢口否認有毆打告訴人乙○○○及其掌摑告訴人甲○○之行為導致告訴人甲○○左眼重傷之結果，並辯稱
    ：起訴書認告訴人甲○○左眼視神經炎併視網膜出血，為重傷害，然治療告訴人
    甲○○眼疾之亞東紀念醫院（下稱亞東醫院）表示告訴人甲○○左眼視力現非無
    光覺，故不屬重傷害。又亞東醫院無法確知告訴人甲○○視力減退究係外力或個
    人糖尿病所致，尚難遽認其掌摑行為與告訴人甲○○眼部之傷害行為間具相當之
    因果關係。另其為左撇子，其係以左手揮告訴人乙○○○一拳，而非如告訴人乙○○○指訴係以右手為之，且其所揮之拳落空，並未傷及告訴人乙○○○，不知
    為何告訴人乙○○○會受傷，其既已承認毆打告訴人甲○○，對於是否毆打乙○○○，要無否認之必要云云。
二、經查：
  (一)有關損毀部分：
    右揭被告毀損告訴人甲○○所駕車輛左側車門車窗玻璃，及以其所有榔頭，損壞
    告訴人甲○○所駕車輛前擋風玻璃等情，業據被告坦承不諱，核與告訴人甲○○
    、乙○○○指訴之情節相符，且有照片六幀存卷可稽 (見偵查卷第十四頁)，是
    被告此部分自白應與事實相符，堪予採信。
  (二)有關傷害部分：
  (1)告訴人甲○○於九十二年六月十八日被毆後，受有左臉挫傷之傷害，有是日亞東
    醫院診斷證明書存卷得佐，而告訴人甲○○之病徵，據該診斷證明書「處置意見
    」欄所載，係經急診處置，同日離院，但醫囑須返院追蹤（見偵查卷十三頁），
    足見告訴人甲○○所受傷害非祗表面之挫傷爾爾。而亞東醫院依告訴人甲○○主
    訴受人攻擊後，導致左眼視力模糊及視野缺損，於同年七月二十四日、同年七月
    三十一日、同年八月七日為告訴人甲○○進行門診檢查，發覺告訴人甲○○為左
    眼視神經水腫及視神經旁之視網膜出血，左眼矯正視力為零點一五，左眼下半部
    視野缺損，有左眼視神經炎併視網膜出血等傷害，亦有同院八十二年八月七日診
    斷證明書附卷可參（見偵查卷第二十六頁）。查告訴人甲○○罹有糖尿病之事實
    ，為告訴人甲○○所不否認，而告訴人甲○○視神經炎及視網膜出血可能係外力
    撞擊、糖尿病或個人本身體質造成之缺血性視神經病變，又告訴人甲○○眼部傷
    害就診期間，醫院於九十二年六月十二日、同年八月七日及同年十月二日實施飯
    前血糖檢測，其檢測值分別為一三一、一三三、二○八，比正常值七○至一一○
    高，糖尿病之控制稍差，亦可能造成眼神經病變，有亞東醫院九十二年九月二十
    九日亞歷字第○九二六四一一三一七號及九十三年二月二十八日亞歷字第○九三
    六四一○○八九號函在卷堪憑（見偵查卷第二十八頁、原審卷第九十二頁）。惟
    該院亦檢出告訴人甲○○左眼視網膜出血並非典型之糖尿病視網膜病變出血點，
    乃伴隨左眼視神經炎之出血點，而左眼視神經炎則可能係創傷性視神經病變，或
    缺血性視神經病變，亦即因外力撞擊、糖尿病或本身體質所致，復有同院九十二
    年十一月七日亞歷字第○九二六四一一三七七號函存卷可據（見偵查卷第三十七
    頁）。從而，告訴人甲○○眼部傷害無法排除外力造成之因素。而勾稽證人即告
    訴人乙○○○於原審法院審理時所結稱：告訴人甲○○於本件爭執前，視力甚佳
    ，前此未曾因糖尿病而影響視力等語（見原審卷第一三一頁、第一三二頁），及
    告訴人甲○○眼部傷勢位置與左臉挫傷位置相近乙情，在在可徵告訴人甲○○眼
    部受外力撞擊而引發左眼視網膜出血之高度可能。準上以觀，被告毆打告訴人甲○○之行為與告訴人甲○○左臉挫傷及左眼視神經炎併視網膜出血之傷害間，顯
    有相當之因果關係。
  (2)本案仍有應究明者，係告訴人甲○○之前述眼部傷害，是否屬重傷害？按刑法所
    稱之重傷，依同法第四項規定，係謂：「一毀敗一目或二目之視能。二毀敗一耳
    或二耳之聽能。三毀敗語能、味能或嗅能。四毀敗一肢以上之機能。五毀敗生殖
    之機能。六其他於身體或健康，有重大不治或難治之傷害。」又同項第六款之重
    傷，乃指除去同項第一款致第五款之傷害，而於身體或健康有重大不治或難治之
    傷害者而言，如毀敗一目或二目之視能，按照該項第一款之規定，固屬重傷，假
    若所傷之目，祇係視能減衰，並未完全毀敗，縱令此種減衰具有不治或難治之情
    形，仍與第六款所定之內容並不相當，即只應成立普通傷害，不能達依重傷害論
    科，最高法院所著二十五年上字第四六八０號判例意旨可資參照。查前述亞東醫
    院九十二年十一月七日亞歷字第０九二六四一一三一七號函雖謂，告訴人甲○○
    左眼視神經炎併視網膜出血之傷害，「確為重大難治之眼疾，有可能造成左眼永
    久視力損失。」等語（見偵查卷第二十八頁），惟觀諸告訴人甲○○於亞東紀念
    醫院之病歷資料，告訴人甲○○之歷次視力檢查，分別為九十二年七月二十四日
    右眼視力零點六、左眼視力零點一，同月二十五日右眼視力零點六、左眼視力零
    點一，同年七月三十一日右眼視力零點七、左眼視力零點一六，同年八月七日右
    眼視力零點七、左眼視力零點一五，同年九月二十五日右眼視力零點三，左眼視
    力零點二，同年十月二日右眼視力零點三、左眼視力零點一，同年十二月二十六
    日右眼視力零點零五、左眼視力零點三（見原審卷第三十八頁至第七十三頁），
    而關於該院之視力檢測方式，係採用電腦驗光法，其準確度甚高，告訴人甲○○
    之視力起伏不定，係因眼神經處於復原或惡化中，非急遽變化，又同院前函所稱
    左眼視力永久損失乙節，乃指可能永久無法回復告訴人甲○○原有視力之謂，均
    經亞東醫院以九十三年二月二十八日亞歷字第○九三六四一○○八九號函函覆原
    審法院綦詳（見原審卷第九十二頁）。本院為求慎重，再度函詢亞東醫院有關告
    訴人甲○○左眼之最新治療情形，該院覆稱：告訴人甲○○於九十三年六月十七
    日及七月十九日至該院檢查，矯正視力為右眼零點零伍，左眼零點壹，病患兩眼
    都未喪失全部視力，但視力很差，左眼視神經只有輕度萎縮，照光仍有些微瞳孔
    收縮，若告訴人甲○○繼續回診，左眼視力可能會轉好或轉壞等語，有該院九十
    三年八月九日亞歷字第０九三六四一０三五一號函在卷可憑。承此以言，告訴人
    甲○○左眼視力迄今實仍有光覺，左眼視神經有輕度萎縮，該眼視能非已全然毀
    敗。揆之上開判例意旨，縱令告訴人甲○○左眼視能，業有減衰，視力不良，猶
    與刑法重傷罪需達毀敗程度之構成要件不該當，尚不能論以傷害致重傷之罪。
  (3)又告訴人乙○○○指訴被告打其臉部一巴掌，致其受有鼻部挫傷之傷害部分，有
    亞東醫院診斷證明書存卷足憑（見偵查卷第十三頁），且核與告訴人甲○○警詢
    陳述之情節相符（見偵查卷第九頁反面、第十頁正面）。此外，被告於偵查中亦
    坦承以拳頭毆打告訴人二人（見偵查卷第二十四頁反面），且於原審法審理時，
    供承以左手揮告訴人乙○○○一拳乙節不諱（見原審卷第一四０頁、本院九十三
    年七月二十二日準備程序筆錄第三頁），故被告嗣後否認出手揮中告訴人乙○○○，或承認出手揮擊，但不知是否打中云云，即屬有疑。至被告辯稱：其為左撇
    子，故不可能如告訴人乙○○○所述，係以右手打告訴人乙○○○云云，惟查被
    告自承毀損上述車窗時，係以左手持榔頭為之，雖與告訴人乙○○○所稱被告係
    右手持榔頭有異，然縱係左撇子，亦係日常生活中較習慣使用左手，右手非絕然
    不能施力，被告既先持榔頭錘擊車窗，則其以右手順勢毆打告訴人乙○○○，衡
    與常情並不相悖。另徵之告訴人甲○○受傷之臉部部位亦在左側，參以被告與告
    訴人甲○○爭執之對向位置，猶可推知被告係以右手傷害告訴人甲○○，進而，
    益得推斷告訴人乙○○○之指訴，方與事實相符。況姑不論被告係以左手或右手
    毆打告訴人乙○○○，均無礙於被告該當此部分傷害罪之構成。從而，顯見被告
    所辯前詞，祗係卸責之詞，不足為採。
  (4)綜上所見，本件事證已臻明確，其傷害及毀損之犯行均洵足認定，應依法論科。
三、核被告所為，係犯刑法第二百七十七條第一項之普通傷害罪及第三百五十四條之
    毀損罪。公訴意旨謂被告傷及告訴人甲○○左眼之犯行，核犯同法第二百七十七
    條第二項後段之重傷害罪，惟告訴人甲○○之左眼尚難認定已達視能毀敗之程度
    ，無法論以傷害致重傷之罪，業如前述，惟被告該部分犯行與被告應論之普通傷
    害罪間，社會基本事實同一，爰依法變更起訴法條。按連續犯之成立，除主觀上
    須基於一個概括之犯意外，客觀上須先後數行為，逐次實施而具連續性，侵害數
    個同性質之法益，其每一前行為與次行為，依一般社會健全觀念，在時間差距上
    ，可以分開，在刑法評價上，各具獨立性，每次行為皆可獨立成罪，構成同一之
    罪名，始足當之；如數行為於同時同地或密切接近之時地實施，侵害同一之法益
    ，各行為之獨立性極為薄弱，依一般社會健全觀念，在時間差距上，難以強行分
    開，在刑法評價上，以視為數個舉動之接續施行，合為包括之一行為予以評價，
    較為合理，則屬接續犯，而為包括之一罪。查被告先後毆打告訴人甲○○及乙○○○，其傷害犯行之時間緊接，所犯均為構成要件相同之罪，顯係基於概括犯意
    而為，應依刑法第五十六條連續犯之規定，論以一罪，並加重其刑。而被告先損
    壞告訴人甲○○左側車門車窗玻璃後，旋以榔頭損壞該車前擋風玻璃，則應評價
    為接續之損壞舉動，屬包括之一損壞行為。又被告所犯前開二罪間，犯意各別，
    行為互殊，應予分論併罰。又公訴人起訴被告毀損告訴人甲○○車輛之範圍，包
    含右側車門上之車窗，惟有關被告此部分之毀損犯行，除告訴人甲○○於警詢中
    指訴「兩邊車門車窗均遭砸碎」外，並無其他證據足以佐證，而卷附之車輛損毀
    照片中，復未包含右側車門上車窗毀損之照片，告訴人乙○○○於原審法院審理
    時亦稱：其座位旁 (即右側)玻璃並沒有破裂等語 (見原審卷第一二九頁)，是尚
    難認定告訴人甲○○所駕前揭車輛之右側車門上之車窗亦同遭毀損，因公訴人認
    此部分與前揭有罪之毀損行為，係同一案件，爰不另為無罪之諭知。
四、原審認被告罪證明確，予以論罪科刑，固非無見，惟(一)九十一年二月八日修正公
    布之刑事訴訟法，由職權主義之訴訟制度調整為改良式當事人進行主義，確立檢
    察官就被告犯罪事實應負提出證據及說服之實質舉證責任，暨當事人就調查證據
    有主導權等原則。而為加強當事人進行主義色彩，建構以當事人間攻擊、防禦為
    主軸之公平法院，刑事訴訟法復於九十二年二月六日修正公布，調整審判期日進
    行之順序。修正先前關於檢察官陳述起訴要旨後，審判長應就被訴事實訊問被告
    之規定，改列於同法第二百八十八條第三項，明定除簡式審判程序外，審判長就
    被訴事實為訊問者，應於調查證據程序之最後行之，以符合改良式當事人進行主
    義之修法精神，並於同年九月一日施行。此項被訴事實之訊問，乃事實審法院必
    須踐行之法定程序之一，旨在使被告有辯明犯罪嫌疑之機會，及陳述有利於己之
    事實，屬被告行使防禦權最重要之一環。倘審判長於調查證據程序完畢後，疏未
    就被告之被訴事實予以訊問，無異剝奪被告防禦權之行使，抑且有害於公平審判
    及程序正義，本件原審法院審判長於調查證據完畢後，即諭知開始辯論，並請檢
    察官論告 (見原審卷第一百三十九頁)，疏未訊問被告被訴之事實，原審之審判
    程序，即有瑕疵 (最高法院九十三年台上字第二八八四號、九十三年台上字第二
    九０三號判決意旨參照)。(二)公訴人起訴被告毀損告訴人甲○○車輛之範圍，包
    含左右車門上之車窗及前擋風玻璃，原判決認定毀損之範圍，僅為左車門上之車
    窗及前擋風玻璃，就右側車門上之車窗有無毀損，漏未論及，亦有未洽。(三)刑事
    審判之量刑，在於實現刑罰權之分配的正義，故法院對於有罪之被告科刑，應符
    合罪刑相當之原則，使罰當其罪，以契合人民之法律感情，此所以刑法第五十七
    明定科刑時應斟酌一切情形，尤應注意該條所列各款事項，以為科刑輕重之標準
    。本案被告僅因行車細故，即公然以暴力毆人、毀車，不顧告訴人及現場婦孺可
    能遭受之驚嚇及傷害，且案發迄今未提出任何賠償，並否認有毆打告訴人乙○○○，犯後態度尚難謂佳，原判決僅就傷害部分宣告有期徒刑六月；毀損部分宣告
    有期徒刑二月，併均得易科罰金，有無違反量刑處斷上比例、公平之原則，非無
    商榷之餘地。檢察官上訴主張告訴人甲○○左眼視能已然毀敗，應屬重傷。且被
    告因細故，動輒暴力相向，且未賠償告訴人，原判決量刑過輕等語，經核告訴人
    甲○○左眼尚難認係重傷，業如前述，檢察官此部分之上訴，尚難認為有理，惟
    原判決量刑確有待斟酌之處，且原判決復有前述可議之處，自應將原判決全部予
    以撤銷改判。爰審酌被告有竊盜前科，有附卷之本院被告全國前案紀錄表可按，
    其素行非佳，又其與告訴人間原本素不相識，僅因行車細故，即暴力相向，無端
    毀損告訴人甲○○所駕車輛車窗玻璃，傷害告訴人甲○○及乙○○○，並致告訴
    人甲○○因眼力減損，而致影響駕駛，兼衡告訴人身體傷害及精神受驚嚇之程度
    、被告犯罪動機、生活狀況、智識程度、犯罪後尚未與告訴人達成民事和解以賠
    償損害，迄今仍否認傷害告訴人乙○○○之犯行，犯罪後態度不佳等一切情狀，
    就傷害及毀損部分分別量處如主文所示之刑，暨定其應執行之刑，以示懲儆。至
    被告所有且供本件毀損罪所用之榔頭一支，並未扣案，且其原置於被告所駕前揭
    車輛，因該車於被告未繳納分期付款，已遭出賣人取回，而脫離被告持有，業據
    被告供承在卷，是該榔頭已不知所在，衡情應係滅失，故不併為沒收之諭知。
據上論斷，應依刑事訴訟法第三百六十九條第一項前段、第三百六十四條、第二百九
十九條第一項前段、第三百條，刑法第五十六條、第二百七十七條第一項、第三百五
十四條、第五十一條第五款，罰金罰鍰提高標準條例第一條前段，判決如主文。
本案經檢察官覃正祥到庭執行職務。
中　　　華　　　民　　　國　　九十三　　年　　　九　　　月　　 三十 　　日
                              臺灣高等法院刑事第二十二庭
                                  審判長法  官  蔡　秀　雄
                                        法  官  周　占　春
                                        法  官  蘇　素　娥
右正本證明與原本無異。
檢察官如不服本判決，應於收受送達後十日內向本院提出上訴書狀，其未敘述上訴之
理由者並得於提起上訴後十日內向本院補提理由書（均須按他造當事人之人數附繕本
）。
被告不得上訴。
                                        書記官  何　閣　梅
中　　　華　　　民　　　國　　九十三　　年　　　九　　　月　　 三十 　　日
附錄本案論罪科刑法條全文：
刑法第二百七十七條
傷害人之身體或健康者，處三年以下有期徒刑，拘役或一千元以下罰金。
犯前項之罪，因而致人於死者，處無期徒或七年以上有期徒刑；致重傷者，處三年以
上十年以下有期徒刑。
刑法第三百五十四條
毀棄、損壞前二條以外之他人之物或致令不堪用，足以生損害於公眾或他人者，處二
年以下有期徒刑、拘役或五百元以下罰金。
